臺灣高等法院高雄分院民事判決　　　　 100年度上易字第77號
上　訴　人　陳張金枝
訴訟代理人　陳明仁
上　訴　人　余來猛
共　　　同
訴訟代理人　呂郁斌律師
被上訴人　　朱正一
訴訟代理人　劉思龍律師
上列當事人間請求拆屋還地等事件，上訴人對於民國100 年1 月
12日臺灣高雄地方法院99年度訴字第894 號第一審判決提起上訴
，本院於100 年8 月3 日言詞辯論終結，判決如下：
    主  文
上訴駁回。
第二審訴訟費用由上訴人負擔。
    事實及理由
一、被上訴人起訴主張：坐落高雄縣田寮鄉○○段1382、1408、
    1410等地號土地（下稱系爭1382、1408、1410地號土地）為
    伊所有，惟遭上訴人余來猛及陳張金枝無權占用，上訴人余
    來猛並在系爭1408、1410地號土地上搭蓋門牌號碼高雄縣田
    寮鄉○○村○○路20號建物（下稱系爭20號建物），分別占
    用上開土地如原判決附圖（下稱附圖）所示A 、A1部分（面
    積各57.14 平方公尺、10.98 平方公尺）；上訴人張陳金枝
    則在系爭1382地號土地上搭蓋門牌號碼高雄縣田寮鄉○○村
    ○○路49號建物（下稱系爭49號建物），占用該土地如附圖
    所示E 部分（面積82.24 平方公尺），伊自得本於所有權請
    求其等拆除上開建物並返還系爭土地，又上訴人無權占用系
    爭土地搭蓋上開建物而受有利益，致伊受有相當於租金之損
    害，伊得請求其等返還自民國94年5 月1 日起至99年4 月30
    日止按申報地價年息10% 計算之租金利益，並至拆除地上物
    返還土地之日止按月給付按申報地價年息10% 計算之租金利
    益等情，爰依民法第767 條、第179 條等規定，求為判決：
    (一)上訴人余來猛應將系爭1408、1410地號土地上之各如附圖
    所示A （面積57.14 平方公尺）、A1（面積10.98 平方公尺
    ）部分之地上物予以拆除，並將占有之土地騰空返還予被上
    訴人。(二)上訴人余來猛應給付被上訴人新臺幣（下同）40,
    872 元及自起訴狀繕本送達之翌日即99年4 月24日起至清償
    日止按週年利率5%計算之利息，並應自99年5 月1 日起至返
    還上開土地之日止，按月給付被上訴人680 元。(三)上訴人陳
    張金枝應將系爭1382地號土地上如附圖所示E （面積82.24
    平方公尺）部分之地上物予以拆除，並將占有之土地騰空返
    還予被上訴人。(四)上訴人陳張金枝應給付被上訴人49,344元
    及自起訴狀繕本送達之翌日即99年5 月14日起至清償日止按
    週年利率5%計算之利息，並應自99年5 月1 日起至返還上開
    土地之日止，按月給付被上訴人822 元。
二、上訴人則以：伊等於50年代即取得訴外人即前系爭土地所有
    權人朱萬成之同意，在系爭土地上搭蓋系爭20、49號建物居
    住，朱萬成數十年來才從未請求伊等拆屋還地，而被上訴人
    係於68年間因繼承而取得系爭土地之所有權，其亦明知伊等
    係有權占用系爭土地，在其取得系爭土地所有權長達30幾年
    均未向伊等主張返還土地。縱認伊等為無權占用，惟系爭土
    地上已有伊等搭蓋且使用數十年之建物，被上訴人長期以來
    均未行使權利，系爭土地價值極微，而系爭20號、49號建物
    價值甚高，被上訴人係田寮區當地之大地主，並無使用系爭
    土地之迫切需要，其提起本件訴訟強令世居系爭建物數十年
    之上訴人拆屋還地，迫遷他處，自有權利濫用之情。又被上
    訴人請求相當於租金之不當得利應以土地申報地價年息3%計
    算較為恰當等語，資為抗辯。
三、原審判命：(一)上訴人余來猛應將系爭1408、1410地號土地內
    如附圖所示A （面積57.14 平方公尺）、A1（面積10.98 平
    方公尺）部分之地上物予以拆除，並將占有之土地騰空返還
    予被上訴人。(二)上訴人余來猛應給付被上訴人20,436元，及
    自99年4 月24日起至清償日止，按週年利率5%計算之利息，
    暨自99年5 月1 日起至交還上開土地之日止，按月給付被上
    訴人341 元。(三)上訴人陳張金枝應將系爭1382地號土地內如
    附圖所示E （面積82.24 平方公尺）部分之地上物予以拆除
    ，並將占有之土地騰空返還予被上訴人。(四)上訴人陳張金枝
    應給付被上訴人24,672元，及自99年5 月14日起至清償日止
    ，按週年利率5%計算之利息，暨自99年5 月1 日起至交還上
    開土地之日止，按月給付被上訴人411 元；而駁回被上訴人
    其餘請求，被上訴人就敗訴部分未據聲明不服。上訴人就敗
    訴部分提起上訴，上訴聲明：(一)原判決不利於上訴人部分廢
    棄。(二)前項廢棄部分，被上訴人在第一審之訴駁回。(三)第一
    、二審訴訟費用由被上訴人負擔。被上訴人則答辯聲明：(一)
    上訴駁回。(二)第二審訴訟費用由上訴人負擔。
四、兩造不爭執之事實：
  (一)系爭土地現登記為被上訴人所有。
  (二)系爭20號建物為上訴人余來猛所有，占用系爭1408、1410地
    號土地各如附圖所示A 、A1部分，面積分為57.14 平方公尺
    、10.98 平方公尺，計為68.12 平方公尺，目前用以居住而
    非供營業之用。
  (三)系爭49號建物為上訴人陳張金枝所有，占用系爭1382地號土
    地如附圖所示E 部分，面積82.24 平方公尺，目前用以居住
    而非供營業之用。
  (四)系爭土地地目均屬建地，使用分區為鄉村區，公告土地現值
    、申報地價均分別為每平方公尺5,000 元、每平方公尺1,20
    0 元。
  (五)系爭20號建物面臨崗北路，系爭49號建物緊臨崗北路，鄰近
    崗北路上有市場及郵局，距上開建物步行2 至3 分鐘即達，
    生活機能尚稱便利。
五、兩造爭執事項：(一)上訴人是否無權占用系爭土地？被上訴人
    請求上訴人拆屋還地有無理由？(二)上訴人應給付予被上訴人
    相當於租金利益之不當利得各為若干？本院判斷如下：
六、上訴人是否無權占用系爭土地？被上訴人請求上訴人拆屋還
    地有無理由？
  (一)按所有人對於無權占有或侵奪其所有物者，得請求返還之。
    對於妨害其所有權者，得請求除去之。有妨害其所有權之虞
    者，得請求防止之，民法第767 條第1 項定有明文。次按權
    利之行使，不得違反公共利益，或以損害他人為主要目的，
    民法第148 條第1 項亦有明文。而查權利之行使，是否以損
    害他人為主要目的，應就權利人因權利行使所能取得之利益
    ，與他人及國家社會因其權利行使所受之損失，比較衡量以
    定之。倘其權利之行使，自己所得利益極少而他人及國家社
    會所受之損失甚大者，非不得視為以損害他人為主要目的，
    此乃權利社會化之基本內涵所必然之解釋，最高法院71年台
    上字第737 號著有判例要旨可資參考。經查：
  1.上訴人抗辯：曾經被上訴人之父朱萬成同意於系爭土地上建
    造系爭20號、49號建物云云，為被上訴人否認，查朱萬成及
    被上訴人長期未主張權利之原因不一而足，尚不得因其等久
    未行使權利，即認朱萬成曾同意上訴人使用系爭土地，而上
    訴人就其等曾得朱萬成之同意乙節又無法舉證以實其說，是
    其執此抗辯應不足採。
  2.上訴人另抗辯系爭土地上已有伊等搭蓋且使用數十年之建物
    ，被上訴人長期以來均未行使權利，且系爭土地價值極微，
    而系爭20號、49號建物價值甚高，被上訴人係田寮區當地之
    大地主，並無使用系爭土地之迫切需要，其提起本件訴訟強
    令世居系爭房屋數十年之上訴人拆屋還地，迫遷他處，自有
    權利濫用之情云云，惟查系爭20號建物現值147,800 元，起
    課年月為69年10月，系爭49號建物現值73,300元，起課年月
    為65年1 月，此有該建物之稅籍證明書在卷可憑（見原審卷
    (一)第123 頁、卷(二)第29頁），而系爭土地公告現值為每平方
    公尺5,000 元已如前述，則上開建物所占土地價值各為340,
    600 元（計算式：68.12 ×5000＝340600）、411,200 元（
    計算式：82.24 ×5000＝411200），觀諸系爭建物之起課年
    月，該建物均為建造已久之老舊建物，又參諸系爭土地、建
    物之公告現值及課稅現值，系爭土地之價值並無顯低於系爭
    建物之情。被上訴人行使其對系爭土地之權利，其所得之利
    益非少，且上訴人因此所受之損失亦未顯著高於被上訴人所
    得利益，是被上訴人權利之行使，並無自己所得利益極少而
    他人及國家社會所受之損失甚大之情。系爭土地均屬登記為
    被上訴人所有之土地，上訴人占有系爭土地為無權占用，被
    上訴人請求拆屋還地自屬正當權利之行使，並無權利濫用之
    情事可言。上訴人抗辯被上訴人請求拆屋還地有權利濫用之
    情云云，尚非可採。上訴人聲請向蔡有德建築師事務所就系
    爭土地及房屋分別鑑定其市價云云，本院認已無必要，併此
    敘明。
  (二)綜上，上訴人並未得被上訴人之父朱萬成同意建造系爭建物
    ，則上訴人余來猛占用系爭1408、1410地號土地各如附圖所
    示A 、A1部分、上訴人陳張金枝占用系爭1382地號土地如附
    圖所示E 部分即屬無權占用，又系爭20號、49號建物分屬上
    訴人余來猛、張陳金枝所有，而被上訴人行使權利亦無權利
    濫用之情，是被上訴人本於所有權請求上訴人余來猛、張陳
    金枝應各將系爭20號、49號建物拆除，並各將占有之如附圖
    所示A 、A1部分、如附圖所示E 部分土地騰空予以返還，依
    法洵無不合，應予准許。至上訴人另主張：被上訴人已將上
    訴人陳張金枝家門前兩側之土地出賣給他人，造成上訴人陳
    張金枝門前僅剩1.8 公尺之寬度能對外通行，故土地價值已
    不高，被上訴人堅持上訴人陳張金枝需以高於公告現值2倍
    以上之價值購買系爭土地，顯違誠信原則云云，因上訴人既
    需拆屋還地，此部分主張即無再論究之必要。
七、上訴人應給付予被上訴人相當於租金利益之不當利得各為若
    干？
  (一)按依不當得利之法則請求返還不當得利，以無法律上之原因
    而受利益，致他人受有損害為其要件，故其得請求返還之範
    圍，應以對方所受之利益為度，非以請求人所受損害若干為
    準，無權占有他人土地，可能獲得相當於租金之利益為社會
    通常之觀念。又城市地方房屋之租金，以不超過土地及其建
    築物申報總價額年息10％為限，並為租用基地建築房屋所準
    用，土地法第97條第1 項、第105 條分別定有明文。所謂土
    地總價額，係以法定地價為準，土地法施行法第25條定有明
    文。而法定地價，依土地法第148 條規定，係土地所有人依
    該法規定所申報之地價。又按土地法第97條第1 項之所謂年
    息10％為限，乃指租金之最高限額而言，並非必須照申報價
    額年息10％計算之，且尚須斟酌基地之位置、工商繁榮程度
    、使用人利用基地之經濟價值、所受利益、彼等關係及社會
    感情等情事，以為決定（參見最高法院61年台上字第1695號
    、68年台上字第3071號判例）。
  (二)查上訴人余來猛所有之系爭20號建物、上訴人陳張金枝所有
    之系爭49號建物無權占用系爭土地，而系爭20號建物分別占
    用系爭1408、1410地號土地57.14 平方公尺、10.9 8平方公
    尺，計為68.12 平方公尺，系爭49號建物占用系爭1382地號
    土地82.24 平方公尺，均如前述，則上訴人所有之系爭建物
    既無權占用被上訴人所有之系爭土地，其等因此可能獲得相
    當於租金之利益自明，又系爭20號建物面臨崗北路，系爭49
    號建物緊臨崗北路，鄰近崗北路上有市場及郵局，距上開建
    物步行2 至3 分鐘即達，生活機能尚稱便利，而系爭土地地
    目均屬建地，使用分區為鄉村區，申報地價均為每平方公尺
    1,200 元，則依該區之開發現況、地處位置及社會經濟狀況
    等情以觀，本院認均以土地申報地價年息5%計算較為相當，
    上訴人抗辯應以土地申報地價年息3%計算較為恰當云云，並
    無可採。上訴人余來猛、陳張金枝既分別使用管領系爭土地
    分計如上述之面積，其等自94年5 月1 日至99年4 月30日應
    返還之不當利得即分計為20 ,436 元（計算式：1200×68.
    12×5%×5 ＝20436 ）、24,672元（計算式：1200×82.24
    ×5%×5 ＝24672 ），而每月所應返還之相當於租金之利益
    則分為34 1元（計算式：12 00 ×68.12 ×5%÷12＝341 ）
    、411 元（計算式：1200×82 .24. ×5%÷12＝411 ）。從
    而，被上訴人請求上訴人各應給付上開金額及法定遲延利息
    ，並應自99年5 月1 日起至交還土地之日止，按月各給付如
    上之金額，即無不合，應予准許。
八、綜上所述，被上訴人依物上請求權及不當得利之法律關係，
    請求：(一)上訴人余來猛應將系爭1408、1410地號土地內如附
    圖所示A （面積57.14 平方公尺）、A1（面積10.98 平方公
    尺）部分之地上物予以拆除，並將占有之土地騰空返還予被
    上訴人。(二)上訴人余來猛應給付被上訴人20,436元，及自99
    年4 月24日起至清償日止，按週年利率5%計算之利息，暨自
    99年5 月1 日起至交還上開土地之日止，按月給付被上訴人
    341 元。(三)上訴人陳張金枝應將系爭1382地號土地內如附圖
    所示E （面積82.24 平方公尺）部分之地上物予以拆除，並
    將占有之土地騰空返還予被上訴人。(四)上訴人陳張金枝應給
    付被上訴人24,672元，及自99年5 月14日起至清償日止，按
    週年利率5%計算之利息，暨自99年5 月1 日起至交還上開土
    地之日止，按月給付被上訴人411 元，為有理由，應予准許
    。原審就上開應准許部分，為上訴人敗訴之判決，並無不合
    。上訴意旨，指摘原判決此部分不當，求予廢棄改判，為無
    理由，應予駁回。
九、據上論結，本件上訴為無理由，依民事訴訟法第449 條第1
    項、第78條、第85條第1 項前段，判決如主文。
中    華    民    國   100   年    8     月    17     日
                            民事第一庭
                                  審判長法官  蔡明宛
                                  法      官  魏式璧
                                  法      官  曾錦昌
以上正本證明與原本無異。
本件不得上訴。
中    華    民    國   100   年    8     月    17     日
                                  書  記  官  黎  珍